【裁判字號】    90,自,196
【裁判日期】    900522
【裁判案由】    侵占
【裁判全文】
臺灣臺中地方法院刑事判決                            九十年度自字第一九六號
    自  訴  人  甲○○○車租賃有限公司
    代  表  人  乙○○
    被      告  丙○○
右列被告因侵占等案件，經自訴人提起自訴，本院判決如左：
    主  文
丙○○無罪。
    理  由
一、自訴意旨略以：被告丙○○於民國八十九年十二月二十八日向自訴人租用車號Ｙ
    Ｙ─一０九七號自用小客車乙輛，約定租期至九十年一月二十一日止，租期屆滿
    後，被告並未依約還車，自訴人再三促請歸還，被告仍置之不理，因認被告涉犯
    刑法詐欺、侵占罪嫌云云。
二、按犯罪事實應依證據認定之，無證據不得推定其犯罪事實；又不能證明被告犯罪
    者，應諭知無罪之判決；自訴案件亦在準用之列，刑事訴訟法第一百五十四條、
    第三百零一條第一項前段、第三百四十三條分別定有明文。次按刑法第三百三十
    九條第一項之詐欺罪，必須行為人自始基於不法所有之意圖，以詐術使人交付財
    物，始能構成，所謂以詐術使人交付，必須被詐欺人因其詐術而陷於錯誤，若其
    所用方法，不能認為詐術，亦不致使人陷於錯誤，即不構成該罪，最高法院著有
    四十六年臺上字第二六○號判例參照；又刑法上侵占罪係以行為人原基於法定或
    契約上之原因，持有他人之物，擅自處分持有他人之物，或變易持有之意為所有
    之意，而逕為所有人之行為，為其構成要件，其主觀上亦須具備不法所有之意圖
    至明。刑事訴訟制度受「倘有懷疑，則從被告之利益為解釋」、「被告應被推定
    為無罪」原則所支配，故得為訴訟上證明者，無論為直接或間接證據，須客觀上
    於吾人一般社會生活經驗均不致有所懷疑，而達於確信之程度者，且除認定被告
    犯罪之外，無從本於同一事證為其他有利於被告之合理推斷，始可據為有罪之認
    定，倘其證明尚未達於確信之程度，而有合理可疑存在時，即難據對被告為不利
    之認定，換言之，在「法律判斷」上，即不能為被告有罪之認定。至於民事債務
    當事人間，若有未依債務本旨履行給付之情形，在一般社會經驗而言，原因非一
    ；其因不可歸責之事由無法給付，或因合法得對抗他造主張抗辯而拒絕給付，甚
    至債之關係成立後，始行惡意遲延給付，皆有可能，非必出於自始無意給付之詐
    欺犯罪一端；又刑事被告依法不負自證無罪之義務，故在別無積極證據之情形下
    ，自難違反刑事訴訟法第一百五十四條之規定，以被告單純債務不履行之狀態，
    推定被告自始即有不法所有之意圖，合先敘明（八十五年度上易字第一八六六號
    、八十七年度上易字第五六０二號判決參照）。
三、自訴人認被告丙○○涉犯刑法詐欺、侵占罪嫌，無非係以：被告於租期屆至仍未
    還車，復不出面解決一情為其依據，並提出租賃契約書、存證信函等件為證，然
    訊據被告丙○○則堅詞否認有何詐欺、侵占等犯行，辯稱：伊於八十九年十二月
    二十八日租一日後，有延租十日，並繳納新台幣（下同）一萬五千元，之後過十
    三天，有再延租，並繳納二萬元租金與自訴人代表人乙○○，後因朋友積欠伊款
    項，且伊因燥鬱症發作住院治療，伊弟弟替伊牽車要還車行，但乙○○說要九萬
    元租金，但伊實在沒錢等情，並提出國軍高雄總醫院附設民眾診療服務處所出具
    之診斷證明書為證。經查：被告上開所辯原先租車一日、延租十日，及再延租十
    三日，均分別繳納一千五百元、一萬五千元及二萬元租金等情，業均為自訴人代
    表人乙○○所不爭執，且代表人乙○○尚直承被告姊姊於十三日租期屆滿後，曾
    打電話說被告經濟困難，且正在住院中，希望延租之語，是被告每於各該租期屆
    至後，即向乙○○表明續租意願，並繳足租金（末次繳納十三日租金尚超付五百
    元），縱使其本人無法親自與乙○○聯繫，其弟妹亦均幫忙聯繫後續處理事宜，
    處於乙○○隨時得以聯絡之狀態，並非逃匿無蹤，乃於事後因被告住院及友人積
    欠款項，致使被告經濟陷於困難始無法償還租金，自訴人提起自訴之初亦僅謂被
    告無法依約還車，故認其有詐欺、侵占等犯行，惟被告確實有誠意與乙○○解決
    租車問題，已如前述，自不能以其事後不還車或租金乙情，即遽行認定其於租車
    之初，乃至事後無法還車及租金之際，有詐欺及侵占之犯行，況被告於本院第二
    次審理時即已與乙○○達成民事上和解，益徵被告確實無上開不法意圖。此外，
    尚無其他積極證據足資證明被告有何詐欺或侵占犯行，本件犯罪嫌疑不足，爰依
    法為無罪判決之諭知。
據上論斷，應依刑事訴訟法第三百四十三條、第三百零一條第一項前段，判決如主文
。
中      華      民      國      九十      年      五      月   二十二   日
                            法  官    賴  妙  雲
右正本證明與原本無異。
如不服本判決，應於送達後十日內向本院提出上訴狀（須附繕本），上訴於台灣高等
法院台中分院。
                                        書記官
中      華      民      國      九十      年      五      月   二十二   日


司法院資訊處製作；財團法人民間司法改革基金會備份。
